臺灣高等法院刑事判決　　　　　　　　 94年度上訴字第733號
上　訴　人　臺灣桃園地方法院檢察署檢察官
被　　　告　乙○○
上列上訴人因被告偽造文書案件，不服臺灣桃園地方法院93年度
訴字第921號，中華民國93年12月23日第一審判決(起訴案號：臺
灣桃園地方法院檢察署92年度偵字第16859號)，提起上訴，本院
判決如下：
    主  文
上訴駁回。
    理  由
一、公訴意旨略以：被告乙○○於民國八十七年前，先後向甲○○借款三次，共借得新臺幣（下同）九十萬元，甲○○乃要
    求被告提出借據為憑，被告遂於款項借用證上蓋用其所偽刻
    「丙○○」之印章並偽簽「丙○○」之署名，以丙○○作為
    連帶保證人，隨即持該款項借用證交與甲○○，足生損害於
    丙○○及甲○○之名譽及財產；嗣於八十七年間因甲○○急
    需用錢，而被告不知去向，遂持該借用證向丙○○索討，丙○○始查悉上情，因認被告涉犯刑法第二百十六條、第二百
    十條之行使偽造私文書罪嫌等語。
二、按犯罪事實應依證據認定之，無證據不得認定犯罪事實，刑
    事訴訟法第一百五十四條第二項定有明文。又檢察官就被告
    犯罪事實，應負舉證責任，並指出證明之方法，同法第一百
    六十一條第一項亦有明文規定。因此，檢察官對於起訴之犯
    罪事實，應負提出證據及說服之實質舉證責任。次按告訴人
    之告訴，係以使被告受刑事追訴為目的，其指訴是否與事實
    相符，仍應調查其他證據，以資審認，必告訴人所述被害情
    形，無瑕疵可擊，且就其他方面調查，又與事實相符，始足
    據為有罪判決之基礎。又所謂認定犯罪事實之證據，係指適
    合於被告犯罪事實認定之積極證據而言，苟積極證據之本身
    存有瑕疵而不足為不利於被告事實之認定時，即應為有利於
    被告之認定，更不必有何有利之證據。且犯罪事實應依證據
    認定之，不得以被告反證不成立或其辯解為虛偽，持為認定
    犯罪之論據。而認定犯罪事實所憑之證據，無論係直接證據
    或間接證據，其為訴訟上之證明，須於通常一般之人均不致
    有所懷疑，而得確信其為真實之程度者，始得據為有罪之認
    定，倘其證明尚未達到此一程度，而有合理之懷疑存在，本
    諸無罪推定原則，自應為被告無罪之諭知（最高法院七十六
    年臺上字第四九八六號判例意旨、九十二年度臺上字第二五
    七０號判決意旨參照）。
三、公訴人認被告涉有上揭行使偽造私文書罪嫌，係以：被告雖
    否認有何偽造私文書犯行，於臺灣桃園地方法院八十九年度
    自更字第七號案件審理時，辯稱：「是甲○○拿到我家叫我
    自己找保人，我拿到丙○○家，請她蓋章，丙○○說她不認
    識字，叫我寫，並拿印章給我蓋」等語。惟查：(一)告訴人丙○○否認上開款項借用證上之「丙○○」名義之簽名及印文
    為真正，指稱：「我不識字，不太會寫自己姓名，印章也不
    是我的，是乙○○自己刻的」等語；(二)被告（住平鎮市○○
    路二三九巷四０號）、告訴人（平鎮市○○路五０巷一二號
    ）、甲○○（住平鎮市○○路二三九巷三九弄十號）係鄰居
    ，彼此又認識，被告應可邀甲○○一同至告訴人住處簽立該
    款項借用證，惟被告卻自行至告訴人住處蓋章寫妥後再自行
    交予甲○○，而證人甲○○於上開案件調查時亦證稱：「乙○○拿這張借據給我時，連帶保證人處早已簽好、蓋章。當
    初我沒有拿空白款項借用證給乙○○，要她找保人寫給我，
    是她自己寫好交給我」等語，核與被告所辯稱係甲○○將空
    白款項借用證交予其找保證人簽名之詞不符，而參酌臺灣桃
    園地方法院審理被告相關案件中，被告向梁林美蓉、徐春愛
    、白麗霞借款所簽具之款項借用證格式，與本件金主為「甲○○」之款項借用證之格式相同，證人梁林美蓉、徐春愛亦
    指稱係被告交予其等，且為被告所自認，是被告辯稱係甲○○將空白款項借用證交予其找保證人簽名之詞並不足採等，
    資為論據。
四、訊據被告乙○○固承認有向甲○○借用九十萬元，並交付上
    開款項借用證一紙予甲○○，該借用證上連帶保證人「丙○○」之簽名係其所簽之事實，並稱：空白借用證確是甲○○
    拿給我的等語，惟始終否認有何行使偽造私文書之犯行，辯
    稱：甲○○拿空白借用證到我家，叫我自己找保證人，我就
    拿到丙○○家請她幫我當保證人，丙○○說她不會寫字，叫
    我幫她簽名，印章則是丙○○在她家蓋好之後拿給我，我第
    二天拿去給甲○○；我召會從來沒有代簽或用印，丙○○稱
    印章給我蓋合會之用，不實在等語。
五、經查：
    (一)告訴人丙○○於八十八年一月十八日、同年八月九日提出
      於臺灣桃園地方法院檢察署之刑事告訴狀，皆指稱：告訴
      人未曾在甲○○提出之款項借用證上簽名及蓋章，顯係被
      告偽造告訴人之印章及署押簽名於款項借用證上等語（見
      臺灣桃園地方法院檢察署八十八年度他字第二一一號卷第
      二頁、同年度他字第一九一五號卷第一頁背面）。隨後於
      被告被訴詐欺、偽造文書之臺灣桃園地方法院八十九年度
      自更字第七號案件（下簡稱：自更案件）審理時，復指稱
      ：「（問：是否於八十八年一月十八日具狀告乙○○冒用
      你名義向甲○○借款九十萬元之款項借用證上之連帶保證
      人處簽名及蓋章？）是，乙○○倒債逃走後，甲○○拿借
      據向我催討九十萬元，我才知道乙○○冒用我名義在借據
      連帶保證人處簽名及蓋章，我不識字，不太會寫自己姓名
      ，印章也不是我的，是乙○○自己刻的」等語（見該案卷
      一第六七頁）。但嗣於原審經原審提示卷附之本件借用證
      要求告訴人辨識其上印文後，告訴人卻改證稱：「這印章
      是我郵局帳戶的印鑑章，因我是被告互助會的會員，有一
      天我在煮晚飯，被告打電話說要我的印章，說是跟會要用
      的，我因為找不到便章，我在電話中就跟被告說這是郵局
      的印章，絕對不要用丟，我就騎機車拿此印章到被告家，
      但被告說他沒空，叫我先放在桌上，叫我明天再來拿，結
      果我第二天去拿印章時，被告就跟我說印章不見了，我就
      到郵局重新辦理變更印鑑章，此事距離甲○○拿此借據向
      我要錢中間隔了好幾年，所以我沒想到說此印章其實沒遺
      失，此印章是中壢龍岡郵局」等語（原審卷第四三頁至第
      四四頁）。惟經原審向中華郵政股份有限公司中壢郵局函
      調告訴人設於中壢龍岡郵局存簿儲金帳戶（帳號詳卷）之
      歷年開戶及變更印鑑之申請書及印鑑卡，發現告訴人設於
      中壢龍岡郵局之帳戶係於七十八年一月六日曾申請變更印
      鑑，之後即未再申請變更印鑑，且七十八年一月六日前、
      後之該帳戶之印鑑印文，僅需以肉眼比對，即可明顯辨識
      均與本案款項借用證上之告訴人名義印章之印文不同，有
      該郵局九十三年九月十七日營字第九三五一０五六－００
      一號函檢附之申請書、印鑑單影本二份與本案借用證影本
      附卷可資比對（見原審卷第六三頁至第六六頁、上開八十
      八年度他字第一九一五號卷第五頁）。是告訴人就本案借
      用證上其名義之印文，究竟係被告盜刻印章所蓋，抑或係
      告訴人所有之印章經被告騙取後由被告所盜用者，前後指
      述歧異，且經原審函查證實告訴人於原審所稱該印文係其
      郵局帳戶之印鑑章，其於被告借用後有申請變更該印鑑等
      語，實與事實不符，告訴人之指訴顯有瑕疵，自難以告訴
      人顯有瑕疵之指述及證言，遽認上開借用證上之印文係被
      告偽刻印章所為或係未經告訴人授權而擅自盜用告訴人印
      章所蓋。
    (二)上開借用證記載之日期雖為八十八年九月三十日，惟被告
      實際上係於八十七年倒會之前即將借用證交予甲○○之事
      實，業據甲○○於原審審理時結證稱在卷（見原審卷第四
      七頁至第四八頁）。而被告就其所召集之互助會，係於八
      十七年八月十日即陷於週轉不靈，並於同年月二十四日委
      託律師發函予各會員，請會員盡量讓被告緩期清償等情，
      有臺灣桃園地方法院八十九年度自更字第七號判決及律師
      函一紙在卷可參（見臺灣桃園地方法院檢察署九十二年度
      偵字第一六八五九號卷第二頁至第三五頁、八十七年度他
      字第一四七七號卷第四頁背面）。復參以被告於自更案件
      及本案原審審理時曾供稱：約於八十六年底將借用證交給
      甲○○，因其陸續向甲○○借調款項，金額累積到九十萬
      元時，甲○○要求其寫借據，於一年後還錢等語（見原審
      卷第四六頁、八十九年度自更字第七號卷一第八九頁），
      應足認被告交付上開借用證予甲○○之日期，應係於八十
      六年底至八十七年八月之間，惟因被告與甲○○約定一年
      之後才需還錢，其等爰將借據日期填寫為八十八年九月三
      十日。
　　(三)被告與告訴人係認識二十多年之鄰居，告訴人並曾參加被
　　　告所召集之互助會共四會，會期分別為八十四年四月十日
      至八十七年八月十日、八十四年八月五日至八十八年七月
      五日、八十六年六月十日至八十八年三月十日、八十七年
      七月十日至八十九年八月十日，有前述刑事判決附卷可稽
      。而證人即被告稱其要求告訴人擔任本件借用證連帶保證
      人時有在告訴人家中之劉淑華於原審結證稱：「認識被告
      ，她是我以前男朋友（李春明）的媽媽丙○○的朋友，八
      十六年底左右有常常看到被告去丙○○家，我知道他們有
      金錢上之往來，但是沒有親眼看到借錢之情況，只知道他
      們會常常談論到合會之事情，之後是李春明告訴我丙○○
      有把房屋抵押貸款借錢給被告，後來被告就倒會了。（問
      ：有無聽到丙○○跟你提到被告找她擔任保證人之事）她
      不會跟我這種事情。如果被告要錢，丙○○幫她籌錢不算
      的話，沒有印象（被告有找丙○○當連帶保證人之事），
      沒有（看過被告與丙○○二人拿字據或紙條在桌上簽名或
      蓋章），沒有聽過（丙○○說過被告要拿印章或要給被告
      印章）」等語（見原審卷第九一頁至第九三頁），雖其證
      言不能證明被告所辯係告訴人同意擔任本件借用證連帶保
      證人等語確為真實，惟已足證被告與告訴人在八十六年底
      至八十七年八月被告倒會之前，二人彼此間已有長期並密
      切之金錢往來關係。又告訴人於上開自更案件審理時，曾
      指稱：「我在八十七年六月間，以我居住之桃園縣平鎮市
      ○○路五十巷十二號房屋向銀行貸款二百五十萬元，將該
      金額全數借予被告，被告說她欠錢，利息負擔太重，因為
      被告說外面利息太重，銀行利息比較輕，請我向銀行借錢
      讓她還債，她負責攤還銀行，被告跟我借錢時有欠我互助
      會款，就是我有標到一會二十八萬沒有拿到，被告叫我先
      讓她周轉，而我因為心軟，禁不起她每天下班後跑到我家
      來哭訴，所以就借她錢」等語（見該案卷第六七頁、第二
      三八頁背面、第二三九頁、第二六五頁），告訴人於八十
      八年一月十八日、同年八月九日提出於臺灣桃園地方法院
      檢察署之刑事告訴狀內亦有指稱此事（見上開八十八年度
      他字第二一一號卷第二頁背面、同年度他字第一九一五號
      卷第二頁正面）。依告訴人此一指述，亦顯見於八十七年
      六月間，告訴人與被告間尚有二百五十萬元之借貸關係，
      告訴人當時已知被告經濟狀況陷入困境，卻猶願意將自己
      之房屋抵押貸款借給被告，此益見告訴人與被告間當時確
      存有相當之信賴關係。比較上述被告書立本件借用證予甲○○之時間，適與告訴人借款二百五十萬元予被告之時間
      約略相當，以被告與告訴人當時存在之金錢往來及特殊信
      賴關係，復參以上開借用證之金額為九十萬元，遠低於告
      訴人借予被告之金額，則縱未見到甲○○，告訴人仍願意
      就被告九十萬元債務擔任連帶保證人，猶屬可能，並無與
      常情有無何相背離之處。公訴人以被告、告訴人、甲○○
      均為鄰居，彼此認識，被告卻自行至告訴人住處蓋章寫妥
      後再自行交予甲○○一節，認被告所辯不足採信，尚不足
      為據。
    (四)被告倒會後，甲○○持上開借用證向告訴人求償時，告訴
      人立即否認有同意擔任連帶保證人之事實，固據證人甲○○於原審證述在卷（見原審卷第四八頁）。惟此係告訴人
      於被告召集互助會業已確定倒會並避不見面，已知被告根
      本毫無償債能力後之反應，因告訴人上揭指述顯有瑕疵，
      告訴人此一事後之反應，尚難作為證明其當初究竟有無同
      意擔任上開借用證連帶保證人之證據。至於本件借用證當
      初究竟係被告提出抑或是甲○○提出，與告訴人是否有同
      意擔任連帶保證人，並無關連性，被告此部分有關借用證
      最初係何人提出之辯解縱不能證明屬實，亦不能據此反推
      論告訴人指述係屬可採。
六、綜上論述，告訴人本件不利於被告之指述，既有前述實質上
    之瑕疵，而被告交付上開借用證予甲○○之期間，依告訴人
    之指述及證人劉淑華之證言，告訴人與被告間尚有頻繁之金
    錢借貸往來及特殊之信賴關係，告訴人在知悉被告有需要周
    轉之財務問題時，猶同意提供自己之房屋向銀行抵押貸款二
    百五十萬元，轉借予被告，則告訴人就被告於同時期向甲○○借貸之九十萬元，同意擔任連帶保證人，與常情尚無何違
    背之處。告訴人有瑕疵之指述尚難作為認定被告被訴犯罪事
    實之依據。公訴人所舉證據及本院依據卷內資料調查證據之
    結果，尚不足以使本院獲有無合理可疑程度之確信，得以認
    定：被告確有公訴意旨所指之上揭偽造私文書進而行使之犯
    罪，此外，復查無適合且可信之證據足資證明被告有此一犯
    行，被告本案偽造私文書進而行使之犯罪，應屬不能證明。
七、從而，原審對被告被訴本案之行使偽造私文書犯罪，為無罪
    之判決，核無違誤，應予維持。檢察官雖引用告訴人聲請上
    訴狀，略以：(一)本案發生時間，距今已一段時間，告訴人對
    印章之事可能記憶不清，但不論係偽刻印章或盜用印章，告
    訴人之意均在表明借用證上之簽名或印章均非告訴人所親為
    或被告經告訴人授權所為，於此部分被告未提出其獲得授權
    之證物或人證，就被告有無經告訴人授權，對告訴人屬消極
    事實，對被告屬積極事實，被告未提出證明，自應認定被告
    係無權代理及偽造文書；(二)證人劉淑華之證言，證明告訴人
    無意願擔任被告向甲○○借款之連帶保證人，否則告訴人應
    會向劉淑華講述相關事實，證人甲○○亦未見聞告訴人在本
    件借用證上簽名或蓋章，應係被告為應急而有偽造之舉；(三)
    告訴人是否有以自己之房地向銀行貸款轉借予被告，與本件
    偽造借用證之事實無關，且被告以高利誘使告訴人將巨款借
    予被告，其持偽造借用證交甲○○以拖延還款時間，亦理所
    當然等語，提起上訴，指摘原審無罪判決不當。惟查：(一)告
    訴人指述前後不一，於原審證述內容，復與中壢郵局檢送之
    資料不符，顯有瑕疵，業見前述，而觀以其於原審作證時所
    述交付印章予被告之緣由及經過，甚為詳細，實不似記憶不
    清。且刑事案件，應由檢察官對於起訴之犯罪事實，負提出
    證據及說服之實質舉證責任，亦見前述，告訴人請求上訴狀
    所稱之「消極事實」或「積極事實」舉證責任，純屬民事訴
    訟之觀念，顯與刑事訴訟之上揭舉證責任原則牴觸，自無足
    取。(二)證人劉淑華既已稱：告訴人不會對其述說擔任連帶保
    證人之事，對告訴人有無擔任被告連帶保證人之事無印象等
    語，則其證言除證明八十六年底至八十七年八月被告倒會之
    前，二人彼此間已有長期並密切之金錢往來關係外，對於被
    告所辯係告訴人同意擔任本件借用證連帶保證人等語或告訴
    人所指述之被告偽刻印或被告如何取得告訴人印章等情，均
    難以為有效之證明，告訴人所稱：告訴人應會向劉淑華講述
    擔任連帶保證人之事云云，核與證人劉淑華於原審所為明確
    證言不符，不足為據。至於證人甲○○未見聞告訴人在本件
    借用證上簽名或蓋章，尚不足為異，其理由業見前述，茲不
    再重複。(三)告訴人既自稱其於同時期有將自己之房地向銀行
    貸款轉借予被告云云，依其此一指述，足見其與被告間當時
    存有特殊之信賴關係，以二百五十萬元與九十萬元金額之比
    較，縱未見到甲○○，告訴人仍願意就被告九十萬元債務擔
    任連帶保證人，亦屬可能，已見前述，且告訴人於前開自更
    案件審理時並未指述被告係以高利誘使告訴人將巨款借予被
    告，反而係稱：被告說她欠錢，利息負擔太重，銀行利息比
    較輕云云，是告訴人所謂高利之說，核與其先前之指述相矛
    盾，要無足採，所謂：被告持偽造借用證交甲○○以拖延還
    款時間云云，亦屬理想、擬制之詞，不具證據價值。綜上，
    檢察官上訴核屬無理由，應予駁回。
據上論斷，應依刑事訴訟法第三百六十八條，判決如主文。
本案經檢察官陳玉珍到庭執行職務。
中　　華　　民　　國　　94　　年　　6 　　月　　15　　日
　　　　　　　　　刑事第十二庭  審判長法　官  李文成
　　　　　　　　　　　　　　　　　    法　官  周盈文
　　　　　　　 　 　　　　　　　　　　法　官  王復生
以上正本證明與原本無異。
檢察官如不服本判決應於收受送達後十日內向本院提出上訴書狀
，其未敘述上訴之理由者並得於提起上訴後十日內向本院補提理
由書（均須按他造當事人之人數附繕本）。
                                      書記官  王宜玲
中　　華　　民　　國　　94　　年　　6 　　月　　20　　日
